【裁判字號】    91,上,629
【裁判日期】    920318
【裁判案由】    返還買賣價金
【裁判全文】
臺灣高等法院民事判決  九十一年度上字第六二九號
      上  訴  人  民興國際開發股份有限公司
      法定代理人  陳居德
      訴訟代理人  張慶帆律師
      複  代理人  洪煌村律師
      被  上訴人  甲○○
      訴訟代理人  吳尚昆律師
      複  代理人  周淑萍律師
右當事人間請求返還買賣價金事件，上訴人對於中華民國九十一年七月四日臺灣臺北
地方法院九十年度訴字第六六六號第一審判決提起上訴，本院判決如左：
      主      文
上訴駁回。
第二審訴訟費用由上訴人負擔。
      事      實
甲、上訴人方面：
一、聲明：(一)原判決廢棄。(二)駁回被上訴人在第一審之訴及假執行之聲請。
二、陳述：除與原判決記載相同者，茲以引用外，並補稱略以：依據兩造所簽訂之房
    屋土地預定買賣契約書第十二條「開工及完工最後期限」第一項約定：「本預售
    屋之建築工程已於民國八十六年十一月二十一日申報開工，預定民國八十九年四
    月三十日前正式動工，自正式動工日起算一千一百個日曆天以前完成主建物附屬
    建物及使用執照所定之必要設施，並以建築主管機關核發使用執照為完工日」，
    目前工程雖延宕而於技術上有待克服之困難，惟上訴人目前仍在營運中，亦努力
    與廠商協調中克服工程瓶頸，並未棄系爭工地工程於不顧。況系爭房屋之完工日
    為九十二年五月四日，至今尚未屆至，是原審認定系爭房屋無法完工取得使用執
    照，屬於給付不能云云，自屬無據。退步言之，縱認上訴人於九十二年五月四日
    未能取得系爭房屋之使用執照，依據該買賣契約書第十二條第二項約定，亦僅生
    對被上訴人負給付遲延責任，並非給付不能之責任。
三、證據：除援用原審所提證據外，並補提公司變更登記表、復工預定計畫表（含預
    計施工時間表）等件為證。
乙、被上訴人方面：
一、聲明：如主文第一項所示。
二、陳述：除與原判決記載相同者，茲以引用外，並補稱略以：系爭建築基地於訴訟
    進行中即遭訴外人花蓮區中小企業銀行股份有限公司實施假扣押，嗣於九十一年
    六月二十四日系爭土地經台灣台北地方法院拍賣，由第三人安泰商業銀行股份有
    限公司拍定取得該地之所有權，是上訴人既已喪失系爭土地之所有權，顯已不能
    繼續興建系爭房屋，已處於給付不能之狀態中，則被上訴人自得依據民法第二百
    五十六條規定解除契約，並依同法第二百五十九條第一款、第二款規定，訴請上
    訴人返還價金及各自受領時起之法定利息。
三、證據：除援用原審所提證據外，並補提土地登記謄本、現場照片等件為證。
丙、本院依職權函安泰商業銀行股份有限公司。
      理      由
一、被上訴人起訴主張：伊於八十九年七月二十日，與上訴人簽訂房屋土地預定買賣
    契約書（下稱系爭房地買賣契約），承購上訴人所興建坐落台北縣新店市○○段
    一二六四、一二六五、一二六六、一二六七、一二六八、一二七○、一二七一、
    一二七一之一地號土地之應有部分及其上所興建「映象之旅」編號Ａ１棟六樓房
    屋（下稱系爭土地、房屋），總價為新台幣（下同）二千萬元。嗣伊依約於八十
    九年六月十九日、同年七月二十日、同年九月六日、同年九月十一日、同年九月
    二十五日，分別給付定金六十萬元、簽約金一百八十萬元、開工款六萬元、第一
    期之安全圍籬完成款二萬元、第二期之開工放樣勘驗款二萬元，共計二百五十萬
    元。俟上訴人於八十九年九月間，發生經營危機，前開興建「印象之旅」工程，
    隨即停擺。另依系爭房地買賣契約第十二條第一項之約定，上訴人應於八十九年
    四月三十日，正式動工，自正式動工之日起算一千一百個日曆天（即九十二年五
    月四日）以前完工，迄今毫無復工之跡象，況上訴人所有之系爭應有部分三分之
    一土地所有權遭其他債權人實施假扣押，於九十一年六月二十四日該土地業已由
    訴外人安泰商業銀行股份有限公司（以下稱安泰銀行）拍賣取得該土地應有部分
    三分之一所有權，上訴人就系爭土地已喪失處分之權能，顯已陷於給付不能之狀
    態，爰依民法第二百五十六條規定解除系爭房地買賣契約，並依民法第二百五十
    九條第一、二款之規定，求為命上訴人返還上開價金及各自給付日起之法定利息
    等語。
二、上訴人則以：依據兩造所簽訂之系爭房地買賣契約第十二條第一項「開工及完工
    最後期限」約定，預定自八十九年四月三十日前正式動工，自正式動工日起算一
    千一百個日曆天以前完成主建物附屬建物及使用執照所定之必要設施，並以建築
    主管機關核發使用執照為完工日，目前工程雖延宕而於技術上有待克服之困難，
    惟上訴人目前仍在營運中，且系爭房屋之完工日為九十二年五月四日，至今尚未
    屆至，並非屬於給付不能。縱無法如期完工，依據系爭契約第十二條第二項約定
    ，亦僅屬於給付遲延云云，資為抗辯。
三、被上訴人起訴主張伊於八十九年七月二十日，與上訴人簽訂系爭房地買賣契約，
    以總價款二千萬元購買上訴人所興建系爭房屋及土地，並依約於八十九年六月十
    九日、同年七月二十日、同年九月六日、同年九月十一日、同年九月二十五日，
    分別給付定金六十萬元、簽約金一百八十萬元、開工款六萬元、第一期之安全圍
    籬完成款二萬元、第二期之開工放樣勘驗款二萬元，共計二百五十萬元之事實，
    業據伊提出系爭房地買賣契約（見原審卷第十三頁至第二六頁）、統一發票（見
    原審卷第二七頁至第三二頁）等件為證，且為上訴人所不爭執，此部分之事實，
    堪信為真。又上訴人於八十九年九月間興建系爭房屋之工地，即已停工，且至今
    仍未復工之事實，並經被上訴人提出上訴人八十九年十月五日及同年十二月二十
    八日致承購戶函影本（見原審卷第三七頁、第三八至三九頁）、現場照片等件為
    證，亦足採信為真實。
四、按，因可歸責於債務人之事由，致給付不能者，債權人得請求損害賠償，民法第
    二百二十六條第一項定有明文。又，債權人於有第二百二十六條之情形時，得解
    除契約，同法第二百五十六條亦有明文。是本件應審究者為上訴人是否已陷於給
    付不能狀態？被上訴人可否據此解除系爭房地買賣契約？茲論述如下：
（一）經查，依兩造簽訂系爭房地買賣契約第十二條第一項本文約定：「本預售屋之
      建築工程，已在八十六年十一月二十一日申報開工，預定八十九年四月三十日
      前正式動工，自正式動工之日起算一千一百個日曆天以前，完成主建物附屬建
      物及使用執照所定之必要設施，並以建築主管機關核發使用執照日為完工日。
      」，是上訴人應於八十九年四月三十日前正式動工，自正式動工之日起算一千
      一百個日曆天以前，亦即九十二年五月四日以前，完成主建物附屬建物及使用
      執照所定之必要設施，取得系爭房屋之使用執照，此有原審卷附之系爭房地買
      賣契約（見原審卷第十七頁）足參，然上訴人於八十六年十一月二十一日，向
      系爭房屋所在地之建築主管機關即台北縣政府工務局申報開工後，至本院言詞
      辯論期日（即九十二年三月四日）止，均未再繼續施工等情，有被上訴人提出
      變更設計申請書影本（見原審卷第一七六頁）、八六店建字第二六○號建築執
      照（見原審卷第一七七頁）及所附之建築物勘驗記錄表（見原審卷第一七八頁
      ）、建造執照及雜項執照查核審查表（見原審卷第一七九頁至一八○頁）等件
      為證，復經原審依職權調閱八六店建字第二六○號建築執照原始卷宗（見原審
      卷第一六三頁），查閱屬實，且觀諸被上訴人提出九十一年六月十七日拍攝之
      現場照片（見原審卷第二○九、二一○頁）、暨九十二年二月二十七日之現場
      照片（見本院卷第二八至二九頁）所示，工地現場僅有圍籬，圍籬內部雜草叢
      生，而被上訴人購買上訴人興建之系爭房屋，係屬於地下第二層樓，地上十二
      層樓之集合住宅大樓，此亦有八六店建字第二六○號建築執照及系爭買賣契約
      在卷可證，是依建築業界建築房屋之技術，被告顯然無法於距今僅三個月之九
      十二年五月四日前，完成系爭房屋之主建物附屬建物及使用執照所定之必要設
      施，並進而取得系爭房屋之使用執照至明。
（二）又上訴人就系爭出售與被上訴人之土地，原應有部分三分之一之所有權因於八
      十九年十月十二日遭債權人花蓮區中小企業銀行股份有限公司查封，嗣於原審
      辯論終結日（即九十一年六月十九日）後、宣判日（同年七月四日）前之九十
      一年六月二十四日拍賣取得該所有權之情，有卷附之土地登記謄本足憑（見原
      審卷第四七至六六頁、本院卷第三七至五二頁、第一二○至一三五頁），足證
      ，上訴人自已無法依約給付系爭土地所有權與被上訴人。雖上訴人抗辯：系爭
      土地共有人尚有他人，可協助移轉所有權，可望復工云云，但查，參諸本院卷
      附之土地登記謄本所載之另一土地共有人為「陳明雄」（應有部分三分之二）
      ，惟其並非系爭房地買賣契約之當事人，被上訴人對渠並無任何可請求移轉所
      有權之權源，況本院依職權函詢安泰銀行可否協助上訴人興建該「映象之旅」
      建物一節（見本院卷第七二頁），該行覆函稱：「一、查本行承受借款人民興
      國際開發股份有限公司（即上訴人）案擔保品─座落於台北縣新店市○○段地
      號一二六四號等八筆土地，因本行營業項目並無興建不動產業務，故擬以公開
      登報標售方式將土地連同地上物一併出售。．．．」等語（見本院卷第八九頁
      ），益證，上訴人就系爭房屋之興建及依約給付系爭土地之所有權與被上訴人
      ，均已陷於給付不可能之狀態，是上訴人辯稱：可協助移轉所有權，系爭工地
      可望復工云云，不足採信。
（三）雖上訴人另抗辯：縱系爭房屋無法如期完工，但亦屬於給付遲延情形，並非給
      付不能云云。然如債務人根本未為給付或無法依債務本旨提起給付時，其給付
      已陷於給付不能者，是謂給付不能，但給付若為可能，僅無法於約定期間內提
      出給付時，則為遲延給付。本件上訴人既已不可能復工，且於距今三個月之九
      十二年五月四日前，更無完成系爭十二樓層高之建物可能，且就系爭土地原應
      有部分三分之一之所有權因可歸責於己之事由，遭執行法院拍賣，而由安泰銀
      行取得該所有權，已如前述，則本件顯係可歸責於上訴人之事由，致陷於給付
      不能狀態，而非給付遲延，是上訴人抗辯係屬於給付遲延云云，顯不足採。是
      被上訴人自得依民法第二百五十六條規定，解除系爭房地買賣契約。
五、綜上所述，本件被上訴人主張上訴人因可歸責於己致工地停工多年，至距今三個
    月之九十二年五月四日前，完成主建物附屬建物及使用執照所定之必要設施，取
    得系爭房屋之使用執照，且該土地上訴人原應有部分三分之一之所有權業已遭執
    行法院拍賣後由安泰銀行取得所有權，是本件契約給付顯已陷於給付不能狀態等
    情為可採，上訴人辯稱：可協助移轉所有權，系爭工地可望復工云云，不足採信
    。從而，被上訴人依據民法第二百五十六條規定解除契約，並依同法第二百五十
    九條第一款、第二款規定，請求上訴人返還價金計二百五十萬元，及其中六十萬
    元部分自八十九年六月十九日起，一百八十萬元部分自同年七月二十日起，六萬
    元部分自同年九月六日起，二萬元部分自同年九月十一日起，二萬元部分自同年
    九月二十五日起，均至清償日止，各按年息百分之五計算之法定利息，為有理由
    ，應予准許。是原審判命上訴人如數給付，並依聲請宣告假執行，於法並無不合
    。上訴意旨指摘原判決不當，求予廢棄改判，為無理由，應予駁回。
六、據上論結，本件上訴為無理由，依民事訴訟法第四百四十九條第一項、第七十八
    條，判決如主文。
中      華      民      國    九十二    年      三      月    十八      日
                                民事第六庭
                                    審判長法  官  蔡    燉
                                          法  官  俞  慧  君
                                          法  官  楊  絮  雲
右正本係照原本作成。
如不服本判決，應於收受送達後二十日內向本院提出上訴書狀，其未表明上訴理由者
，應於提出上訴後二十日內向本院補提理由書狀（均須按他造當事人之人數附繕本）
上訴時應提出委任律師或具有律師資格之人之委任狀；委任有律師資格者，另應附具
律師資格證書及釋明委任人與受任人有民事訴訟法第四百六十六條之一第一項但書或
第二項（詳附註）所定關係之釋明文書影本。
中      華      民      國    九十二    年      三      月    十八      日
                                          書記官  王  秀  雲
附註：
民事訴訟法第四百六十六條之一（第一項、第二項）：
對於第二審判決上訴，上訴人應委任律師為訴訟代理人。但上訴人或其他法定代理人
具有律師資格者，不在此限。
上訴人之配偶、三親等內之血親、二親等內之姻親，或上訴人為法人、中央或地方機
關時，其所屬專任人員具有律師資格並經法院認為適當者，亦得為第三審訴訟代理人
。


司法院資訊處製作；財團法人民間司法改革基金會備份。
